臺灣桃園地方法院民事判決　　　　　　 94年度簡上字第107號
上　訴　人　甲○○
　　　　　　　　　　　　10號
被上訴人　　乙○○○
訴訟代理人　丙○○
上列當事人間請求侵權行為損害賠償事件，上訴人對於民國94年
2 月14日本院中壢簡易庭93年度壢簡字第987 號第一審簡易判決
提起上訴，經本院於民國94年9 月22日言詞辯論終結，判決如下
：
    主  文
上訴駁回。
被上訴人就原判決第一項所命給付之金額，應加付自民國九十三
年十一月十日起至清償日止，按週年利率百分之五計算之利息。
第二審訴訟費用由上訴人負擔。
    事  實
甲、上訴人方面：
一、聲明：
  (一)原判決不利於上訴人之部分廢棄。
  (二)被上訴人應再給付上訴人新台幣（下同）169,600 元及自起
    訴狀繕本送達日起至清償日止，按年息5 ％計算之利息。
二、陳述：除與原判決記載相同者，茲予引用之外，補稱：
    被上訴人應再給付上訴人169,600 元之損害賠償，分述如下
    ：
  (一)不能工作之損失：
    1.上訴人從事保險業務工作，平常騎機車出外招攬保險，收
      取保險費，惟鼠蹊部遭被上訴人毆傷後，約有50天無法跨
      坐騎乘機車，步行亦感困難，除必須向公司請假外，平常
      由同事以汽車載送上班打卡後即須在家休養，致無法洽談
      保險契約、收取保險費，不能達成公司要求之業績目標，
      導致上訴人之薪資從民國92年9 月份之63,395元，於92年
      10月、11月驟減為23,637元及20,384元，受有工作損失40
      ,000 元 。
    2.一般診斷證明書通常僅記載受傷部位及狀況，不會涉及是
      否可上班等醫囑事項，且重大慢性病患尚且一床難求，遑
      論上訴人之傷勢。原審卻以上訴人未曾住院，醫囑事項未
      記載須在家休養或不宜上班等情，即全數駁回上訴人之工
      作損失請求，自屬不當。
  (二)醫藥費用：
    1.上訴人受傷後，除至陳隆開外科診所醫療，支出醫療費用
      200 元外，尚至享成國術館傷科接骨師湯森勇處，接受民
      間傳統青草藥膏治療共6 次，青草藥之成份有麝香、紅花
      、白芷、牛膝歸尾、蘇木、茄皮、防風等消腫散淤之藥膏
      ，合計支出4,800元。
    2.民間傳統療法如刮痧、拔罐、推拿、藥敷雖不屬醫事法之
      醫療行為，但對上訴人而言，國術館確有醫療上之幫助，
      故縱鈞院不認此屬醫療費用為民法第184 條第1 項前段之
      財產上的損害，亦應為係民法第193 條增加生活上之需要
      費用。此項費用與傷害有因果關係，應准予賠償。
  (三)交通費用：
    1.上訴人於92年10月18日受傷後，乃在家人陪同下搭乘計程
      車前往陳隆開外科診所就診，同月20日複診，共支出計程
      車資400 元。另於同年10月19日、22日、25日、28日及11
      月3 日、10日，前往享成國術館接受民間傳統療法，支出
      計程車資5,400 元，以上共計5,800 元，依最高法院57年
      度台上字第1663號判例，此為民法第193 條增加生活上之
      需要費用，故請求被上訴人賠償。至上訴人於原審所提之
      出車證明（93年3 月12日、15日、25日及同年8 月2 日）
      ，為赴第1 審開庭時所支出之車資4,000 元，與本件無直
      接因果關係，不予請求。
    2.上訴人在上訴審提出之計程車出車證明，係於提起上訴後
      請司機補開之收據，惟確實有支出費用。
  (四)精神慰撫金：
    原審判決略以「原告為小學畢業學歷，其子女皆已成年，目
    前從事保險業務工作，有自己的房屋居住，每月薪資報酬約
    30,000至50,000元；被告已70多歲，年事已高，現無工作，
    7 名子女皆已成年結婚，每月依靠子女給付5,000 元生活費
    」等語，而判被上訴人僅需賠償上訴人精神慰撫金10,000元
    ，全然未顧及被上訴人既已「年事已高」，卻為老不尊，手
    拿鋤頭攻擊上訴人，使上訴人遭受精神上重大恐懼之惡行；
    且在經濟上，被上訴人雖無工作，然已受7 名成年結婚之子
    女，每月5,000 元之奉養，不似上訴人之子女尚無經濟之基
    礎，無力奉養，需自己清償購屋貸款，在外奔波工作，以求
    糊口度日，兩相比較之下，上訴人經濟更顯弱勢。另以社會
    正義之角度，豈可因被上訴人無工作，而減輕其造成上訴人
    精神上之損害賠償，否則無非鼓勵無工作之人，任意持凶器
    侵害他人之不正義的社會風氣。迄今，被上訴人並無悔改及
    任何歉意，區區10,000元，何能導正人心及撫平上訴人所受
    之精神上傷痛。爰依民法第195 條，請求被上訴人應再給付
    上訴人慰撫金129,200 元。
三、證據：除援用第一審所提證據外，補提出車證明影本8 紙為
    證。
乙、被上訴人方面：
一、聲明：上訴駁回。
二、陳述：除與原判決記載相同者，茲予引用之外，補稱：
  (一)上訴人提起上訴所請求之各項金額，均為無理由。上訴人提
    出之各項單據，均否認其真正。
  (二)原審判命被上訴人給付上訴人10,200元，被上訴人於收到判
    決後已寄發上開金額之匯票給上訴人，但遭被上訴人退回。
三、證據：援用第一審所提證據。
    理  由
一、上訴人起訴主張：兩造於92年10月18日上午9 時許，在桃園
    縣龍潭鄉○○○村○○鄰○○路268 巷9 弄10號上訴人住處後
    方之菜園內，因種菜糾紛而互起爭執，被上訴人竟基於傷害
    人身體之犯意，手持鋤頭毆打上訴人，致上訴人受有右臉挫
    傷破皮2 公分×0.1 公分及右鼠蹊部挫傷瘀血6 公分×4 公
    分之傷害，被上訴人之上開犯行，業經本院以93年度壢簡字
    第623 號刑事簡易判決判處罰金3,000 元確定在案，爰依侵
    權行為之相關規定，請求被上訴人賠償西醫治療之醫藥費用
    200 元、享成國術館治療之醫藥費用4,800 元、就醫交通費
    用5,800 元（原審主張4,000 元）、不能工作之損失40,000
    元、家人照顧之損失40,000元、精神慰撫金200,000 元等共
    計289,000 元等語（關於原審判命被上訴人給付上訴人西醫
    醫藥費用200 元與精神慰撫金10,000元部分，及駁回上訴人
    關於家人照顧之損失請求40,000元與關於精神慰撫金71,000
    元等部分，因兩造均未上訴，已告確定）。另上訴人於原審
    判決後，提起上訴請求被上訴人應再給付169,600 元之損害
    賠償等語。
二、被上訴人則以：事發當天上訴人無故將伊栽種之牧草拔掉，
    經伊發現上前制止，上訴人竟用手抓伊的臉，又朝伊的臉部
    揮拳，並把伊推倒在地上，導致被上訴人門牙2 顆斷裂及右
    膝受傷，伊並未毆打上訴人，無庸負賠償責任。況且，上訴
    人所提出之單據，其中計程車之出車證明與本件損害無關，
    另享成國術館傷科接骨師之費用收據上，係蓋用「東盛食品
    原料行」之發票章，被上訴人均否認其真正，且上訴人既已
    接受西醫治療，顯無再接受中醫治療之必要，而上訴人所受
    之傷勢，並不影響工作能力，無工作損失可言。又上訴人請
    求之精神慰撫金，顯屬過高。又本件案發當時，被上訴人亦
    遭上訴人打斷門牙受有損害，上訴人應給付被上訴人精神慰
    撫金200,000 元，茲以此與上訴人之請求互相抵銷等語，資
    為抗辯，並請求駁回上訴人之上訴。
三、查兩造於上開時、地因種菜糾紛引發衝突，被上訴人手持鋤
    頭毆打上訴人，致上訴人受有右臉挫傷破皮2 公分×0.1 公
    分及右鼠蹊部挫傷瘀血6 公分×4 公分之傷害，被上訴人並
    因上開傷害犯行業經本院刑事庭判處罰金3,000 元確定等事
    實，有原審依職權調取之本院93年度壢簡字第623 號刑事案
    件全卷影本足資佐證（含臺灣桃園地方法院檢察署92年度偵
    字第18996 號、93年度調偵字第139 號偵查卷），經核無誤
    ，復有上訴人提出之受傷當日至陳隆開外科診所就診之診斷
    證明書1 份在卷可憑，是以上訴人主張遭被上訴人毆打而受
    有前開傷害等情，堪信屬實。
四、按「因故意或過失，不法侵害他人之權利者，負損害賠償責
    任」，「不法侵害他人之身體或健康者，對於被害人因此喪
    失或減少勞動能力或增加生活上之需要時，應負損害賠償責
    任」，「不法侵害他人之身體、健康、名譽、自由、信用、
    隱私、貞操，或不法侵害其他人格法益而情節重大者，被害
    人雖非財產上之損害，亦得請求賠償相當之金額」，民法第
    184 條第1 項前段、第193 條第1 項、第195 條第1 項前段
    分別定有明文。本件被上訴人不法傷害上訴人之身體，已如
    前述，且上訴人所受之傷害與被上訴人之行為間具有因果關
    係，是以上訴人自得依法請求被上訴人為財產上與非財產上
    之損害賠償。
五、茲就上訴人所請求之損害賠償項目、金額有無理由，分述如
    下：
  (一)不能工作之損失部分：
    上訴人主張：遭被上訴人毆打受傷後，除必須向公司請假外
    ，並因此無法跨坐騎乘機車出外洽談保險契約或收取保費，
    無法達成公司要求之業績，致其薪資從92年9 月份之63,395
    元，於92年10月、11月驟減為23,637元及20,384元，受有不
    能工作之損失40,000元等語，並提出其於92年9 月至同年11
    月之業務津貼表共3 紙為證（原審卷第39至41頁），惟審酌
    上訴人之傷勢為「右臉挫傷破皮2 公分×0.1 公分及右鼠蹊
    部挫傷瘀血6 公分×4 公分」，及其於92年間遭毆傷前（截
    至9 月份為止）之請假日數累計為6 日，而於同年10月、11
    月份之請假日數各為2 日、1 日（參照前述業務津貼表），
    可知其請假日數並未因受傷而明顯增加等情，難認上訴人之
    傷勢已達影響其擔任保險業務員工作能力之程度，且依上訴
    人所自述：薪水主要是靠保險業務之業績，平時薪水並不固
    定等語（見本院94年6 月22日準備程序筆錄），衡諸上訴人
    復無法舉證其於受傷前每月均有固定之保險業務業績，是以
    上訴人主張因本件傷害而受有不能工作之損失40,000元一節
    ，即屬無據，不應准許。
  (二)醫藥費用部分：
    上訴人主張：於受傷後除接受西醫治療外，尚至享成國術館
    傷科接骨師湯森勇處接受民間傳統療法，合計支出4,800 元
    等語，固據提出由訴外人湯森勇以「享成國術館傷科接骨師
    」名義簽立之收據影本1 紙為憑（原審卷第13頁），惟查，
    上訴人於受傷後已至陳隆開外科診所接受西醫治療一情，為
    兩造所不爭執，則參酌上訴人所受之前開傷勢，難認其尚有
    接受民間傳統療法之必要，且觀諸前開收據，其上係蓋用「
    東盛食品原料行」之統一發票專用章，則該紙收據是否確屬
    上訴人接受民間傳統療法之證明，亦非無疑。再按，「私文
    書應由舉證人證其真正。但他造於其真正無爭執者，不在此
    限」，民事訴訟法第357 條定有明文，茲被上訴人已否認上
    開收據私文書收據之真正，上訴人復未舉證其真正，本院自
    難採認為真，是以上訴人之此部分請求自屬無據，不應准許
    。
  (三)交通費用部分：
    上訴人主張：因本件傷害就醫而支出計程車資共計5,800 元
    等語，並提出由訴外人徐悠寶出具之出車證明影本8 紙（出
    車日期為92年10月18日、19日、20日、22日、25日、28日及
    同年11月3 日、10日，附於本院卷19至20頁）為憑，惟查，
    上訴人自陳：前開出車證明係於提起上訴後才請司機開立的
    等語（見本院94年6 月22日準備程序筆錄），參酌上訴人在
    原審即曾提出由徐悠寶出具之出車證明為據，然因所載出車
    日期（93年3 月12日、15日、25日及同年8 月2 日）與受傷
    時間（92年10月18日）相隔過遠而遭原審以難認與本件傷害
    有關為由而駁回，上訴人於本院始提出前開出車證明，其真
    實性即非無疑。況如前所述，私文書應由舉證人證其真正，
    被上訴人既否認前開收據文書之真正，上訴人又未舉證其真
    正，本院亦難採信為真，故上訴人之此部分請求亦屬無據，
    不應准許。
  (四)精神慰撫金部分：
    按非財產上損害之慰撫金數額，究竟若干為適當，應斟酌兩
    造身分、地位、經濟狀況、加害程度及其他各種情形，核定
    相當之數額（參照最高法院51年度台上字第223 號判例）。
    上訴人因被上訴人之行為受有身體傷害，已如前述，其精神
    上自受有痛苦，審酌兩造之身分、地位、經濟狀況（上訴人
    現年53歲，職業為保險業務員，其子女皆已成年，住處為自
    有房屋；被上訴人現年68歲，無業，子女均已成年，每月以
    子女給付之五千元為生活費，住處房屋為丈夫所有，上情為
    兩造所不爭執，參照原審93年12月14日言詞辯論筆錄）及上
    訴人之傷勢與本件傷害之發生情節等一切情狀，因認上訴人
    得請求之慰撫金以10,000元為適當，逾此金額之請求，尚屬
    過高。
六、至被上訴人於原審辯稱：案發當時其臉部遭上訴人揮拳致下
    顎門牙2 顆斷裂，並被推倒在地，左膝受有瘀傷，上訴人應
    予賠償精神慰撫金200,000 元，就此部分金額與上訴人之請
    求主張抵銷等語，並提出龍華診所診斷證明書影本1 紙為證
    （原審卷第28頁），然上訴人已否認上情，而觀諸上開診斷
    證明書之就診日期為92年10月20日，距離發生衝突之92年10
    月18日已相隔2 日，從而該診斷證明書所載被上訴人受有左
    膝瘀傷之傷勢是否係由上訴人毆打造成，尚非無疑，亦即該
    紙診斷證明書僅能證明被上訴人受有上開傷害，惟無法證明
    係上訴人所為。另被上訴人於檢察官偵訊時自陳：牙齒掉落
    3 顆沒有去看醫師等語（見台灣桃園地方法院檢察署93年度
    調偵字第139 號偵查卷第13頁訊問筆錄），與被上訴人於原
    審陳稱其牙齒2 顆斷裂之情不符，且衡諸常情，若遭人毆打
    致牙齒斷裂，應屬疼痛難忍，豈有不就醫診治之理？況依被
    上訴人所述，其因左膝瘀傷即至診所就診，則下顎門牙2 顆
    斷裂竟未就醫，顯違常情，據此，被上訴人辯稱當天亦遭上
    訴人毆傷等語，要難採信，則其請求上訴人給付精神慰撫金
    200,000 元並主張抵銷一節，為無理由，併此敘明。
七、綜上所述，本件上訴人主張被上訴人應負侵權行為損害賠償
    責任一節，固屬有據，惟其提起上訴請求被上訴人另應賠償
    169,600 元一節，則屬無據，不應准許。再按，給付無確定
    期限者，債務人於債權人得請求給付時，經其催告而未為給
    付，自受催告時起，負遲延責任。其經債權人起訴而送達訴
    狀，或依督促程序送達支付命令，或為其他相類之行為者，
    與催告有同一之效力；遲延之債務，以支付金錢為標的者，
    債權人得請求依法定利率計算之遲延利息；應付利息之債務
    ，其利率未經約定，亦無法律可據者，週年利率為5 ％，民
    法第229 條第2 項、第233 條第1 項前段、第203 條分別定
    有明文。本件上訴人請求被上訴人賠償而經原審判准之金額
    10,200元，無確定期限、以支付金錢為標的，又未約定利率
    ，則其於本院併請求自起訴狀繕本送達被告之翌日即93年11
    月10日起至清償日止，按週年利率5 ％計算之利息，為有理
    由，應予准許，爰由本院另諭知如主文第3 項所示。至逾此
    部分之請求，則屬無據，應予駁回。
八、如前所述，原審就上訴人提起上訴部分之請求，為上訴人敗
    訴之判決，並無不合，上訴意旨指摘原判決前開部分為不當
    ，求予廢棄改判，為無理由，應予駁回。
九、據上論結，本件上訴為無理由，依民事訴訟法第436 條之1
    第3項 、第449 條第1 項、第78條，判決如主文。
中　　華　　民　　國　　94　　年　　10　　月　　6 　　日
                  民事第三庭  審判長法　官  潘進柳
                                    法　官　張益銘
                                    法　官　周玉
上列正本證明與原本無異
不得上訴
中　　華　　民　　國　　94　　年　　10　　月　　6 　　日
                                    書記官　劉致芬
